【裁判字號】    91,上易,3361
【裁判日期】    920122
【裁判案由】    詐欺
【裁判全文】
臺灣高等法院刑事判決                          九十一年度上易字第三三六一號
    上  訴  人  臺灣桃園地方法院檢察署檢察官
    被      告  戊○○  男四十.
右上訴人因被告詐欺案件，不服臺灣桃園地方法院八十九年度易字第三二三四號，中
華民國九十一年八月二日第一審判決（起訴案號：臺灣桃園地方法院檢察署八十九年
度偵緝字第二一九號）提起上訴，本院判決如左：
    主  文
上訴駁回。
    理  由
一、公訴意旨略以：被告戊○○明知自己因從事股票、外匯買賣虧損，已無支付能力
    ，竟基於意圖為自己不法所有之概括犯意，於民國（下同）八十六年九月至十一
    月間，連續持其妻徐秀滿（另由臺灣桃園地方法院檢察署檢察官於八十七年十一
    月二十四日以八十七年度偵緝字第二八五號為不起訴處分）所簽發、票號為ＮＡ
    0000000號、ＮＡ0000000號、ＮＡ0000000號、ＮＡ00
    00000號、ＮＡ0000000號及ＮＡ及ＮＡ0000000號、ＮＡ0
    000000號、ＮＡ0000000號之支票及自己所簽發之本票一紙，至桃
    園縣八德市○○路二十巷二十二號、桃園縣中壢市○○路一０七號、桃園縣大園
    鄉果林村二十鄰二十六之十四號、桃園縣八德市○○街九號，向經營建材行之告
    訴人乙○○、甲○○、丙○○、丁○○等人，詐稱可為渠等以低價採購磁磚並負
    責包銷，保證至少有百分之五的利潤，致渠等不疑有他，遂分別交付新台幣（下
    同）三百二十萬元、四十二萬元、三十萬元、三十萬元，然告訴人乙○○、丙○○、丁○○嗣後提示前揭支票均遭退票，且被告未依約清償告訴人甲○○，並避
    不見面，渠等始知受騙，因認被告涉犯刑法第三百三十九條第一項之詐欺取財罪
    嫌等語。
二、按案件曾經判決確定者，應諭知免訴之判決，刑事訴訟法第三百零二條第一款定
    有明文。又訴訟上所謂一事不再理原則，關於實質上一罪或裁判上一罪，亦均有
    其適用，最高法院六十年臺非字第七七號判例意旨可供參照。另第三百六十七條
    之判決及對於原審諭知管轄錯誤、免訴或不受理之判決上訴時，第二審法院認其
    為無理由而駁回上訴，或認為有理由而發回該案件之判決，得不經言詞辯論為之
    。刑事訴訟法第三百七十二條定有明文。
三、本件訊據被告戊○○固坦承有於右揭時地持前揭支票、本票向告訴人乙○○、甲○○、丙○○、丁○○等人借款，到期未依約清償等情不諱，惟否認有何詐欺犯
    行，辯稱略以：「是向告訴人借錢買外匯、股票及外幣，告訴人均知情，有給利
    息，是投資失利才沒還，沒有說買賣磁磚之事，並非詐欺」云云。經查：
(一)、右揭事實，業據告訴人乙○○、甲○○、丙○○、丁○○等人指訴綦詳，並有徐
    秀滿所簽發、票號為ＮＡ0000000號、ＮＡ0000000號、ＮＡ00
    00000號、ＮＡ0000000號、ＮＡ0000000號及ＮＡ及ＮＡ0
    000000號、ＮＡ0000000號、ＮＡ0000000號之支票暨退票
    理由單共計八張、本票一張（均為影本）附卷可稽。至於告訴人丙○○、甲○○
    二人雖曾於原審改稱略以：「被告沒有詐欺之意，雙方確係借款云云，惟亦陳稱
    ：當初借錢之際確有提及包銷磁磚並保證利潤一事」（原審卷第八七頁、第八九
    、九十頁）等語。依告訴人甲○○、丙○○之陳述，雖被告所保證利潤，未必高
    於一般磁磚交易常態，惟查被告保證短期包銷，告訴人等即無資金、存貨壓力；
    又被告復簽立上開票據以取信於告訴人，使告訴人等於尚未見任何磁磚買賣前，
    即採信被告所言而與之交易，並交付鉅額資金，可見被告提出之誘因，並非僅銷
    售磁磚利潤而已。是尚無從僅以被告保證利潤並未高於交易常態等情，遽為被告
    有利認定。此應係甲○○、丙○○其二人與被告和解後，所為雖對被告迴護之詞
    ，尚非可採，仍應以告訴人乙○○、甲○○、丙○○、丁○○等人在前之指訴為
    可取。
(二)、被告雖辯稱略以：「與告訴人係單純借貸關係，利息已經給付與告訴人」云云，
    然被告迄本院調查時未能提出其與告訴人間借貸關係之詳細帳目資料以資證明，
    足見被告所辯本件係屬單純借貸關係云云，並無可採。且依據告訴人乙○○於本
    院調查時證稱：「（是否向你借錢？）他說東西很便宜，他可以包銷，他是三陽
    磁磚的外務，他來告訴我的，第一次是說要買外匯，後來告訴我磁磚很便宜，他
    要包銷，我不可能借錢給他，因為他也沒有財產」、「（是否真的有買磁磚？）
    就是沒有看到，他在三陽外務很多年，所以大家有交情，都很相信他，‧‧，他
    常常來泡茶，所以我們很相信他，如果他剛剛來，我們就不會相信他」等語；以
    及告訴人甲○○於本院調查時證稱：「他當初說要買外匯，後來說要買磁磚，說
    要一起投資」（本院九十二年一月二日調查筆錄）等語，顯然被告確係以包銷磁
    磚並保證利潤之方式，簽立票據向告訴人詐得金錢。
(三)、被告自承「卷附之彰化商業銀行支票存款交易明細表所載金額都是買股票、外匯
    ，向人調錢軋進去，買外匯輸了四、五百萬元，向告訴人等所調之錢均用於買股
    票、外匯、外幣」等語在卷（八十七年度偵緝字第二八五號偵卷第三六、第三七
    頁、原審卷第一三六頁），則被告既未將告訴人等所交付之金錢用於磁磚買賣，
    反用於個人之投資獲利，而投資外匯、股票、外幣買賣風險之高，遠非一般商業
    交易所得比擬，被告對告訴人等隱瞞上開資金用途，使告訴人等無從於評估風險
    與獲利後而為投資與否之選擇，告訴人因被告欺罔而陷於錯誤甚明。再以被告因
    投資外匯、股票失利之金額觀察，其向告訴人等詐得上開資金之目的顯在於填補
    其投資失利資金，是堪認被告於向告訴人等取得上開資金之際，即有為自己不法
    所有之意圖。
(四)、綜上，本件被告確有如公訴人所指意圖為自己不法之所有，以詐術使人將本人之
    物交付之犯行，被告所辯應係推諉，尚非可採，核被告所為，係犯刑法第三百三
    十九條第一項之詐欺取財罪。
四、惟查：被告曾因從事股票、外幣買賣虧損，需錢週轉，另於八十六年十二月一日
    ，意圖為自己不法所有，持其妻徐秀滿簽發、票號0000000號、發票日八
    十六年十二月五日、票面金額十六萬元之支票（彰化商業銀行埔心分行帳號00
    00000000號）一紙，以向林文德、林惠媚夫婦佯稱借款方式，詐欺取得
    十六萬元，該部分犯行，業經臺灣桃園地方法院於八十七年九月三十日以八十七
    年度自字第八三號判決判處有期徒刑五月，被告不服提起上訴，經本院於八十九
    年一月十九日以八十八年度上易字第四五四八號判決駁回上訴確定，有上開臺灣
    桃園地方法院、本院判決及本院被告全國前案紀錄表各乙份附卷可稽（下稱前案
    ）。被告本件所犯之連續詐欺取財犯行，與前案經論罪科刑確定之詐欺取財犯行
    ，於客觀上時間僅相隔一、二個月，時間緊接，且係觸犯構成要件相同之罪，而
    欺罔被害人之方式雖稍有不同，惟本質上均係詐欺取財，又均起因於被告投資股
    票、外幣買賣虧損，足認其主觀上應係基於概括犯意而為，因此先後二案乃屬連
    續犯裁判上一罪關係，依上開法條規定，本案應為前案判決效力所及，自應為免
    訴之諭知。
五、原審以被告曾經因前案判決確定，對本案依據刑事訴訟法第三百零二條第一款之
    規定，諭知被告免訴之判決，經核其認事用法並無不當。檢察官上訴意旨以：前
    案詐欺犯行，係被告戊○○以借款為詐術，向林文德、林惠媚夫婦詐欺財物，經
    被害人提起自訴，而本件係被告向告訴人乙○○、甲○○、丙○○、丁○○等經
    營建材行之人偽稱可以低價購買磁磚並包銷，其施用詐術之手段與前開犯行不同
    ，被害人亦有異，應認其係另行起意，並非基於概括犯意云云。然查：被告本件
    犯行與前案詐欺手法縱有差異，惟被告虛構事實使被害人陷於錯誤之本質，仍無
    二致。又本件與前案被害人雖有不同，所侵害者仍為同一罪名法益。況手法是否
    完全一致，被害人是否相同，係屬公訴或自訴案件等各節，本非判斷連續犯之惟
    一標準，上訴意旨以此指摘原判決不當，尚非可取。綜上，本件上訴為無理由，
    應駁回上訴，並不經言詞辯論為之。
據上論斷，應依刑事訴訟法第三百七十二條、第三百六十八條，判決如主文。
中    華    民    國    九十二    年      一        月      二十二      日
                              臺灣高等法院刑事第七庭
                                  審判長法  官  吳  啟  民
                                        法  官  林  瑞  斌
                                        法  官  施  俊  堯
右正本證明與原本無異。
不得上訴。
                                        書記官  陳  彥  蕖
中    華    民    國    九十二    年      一        月      二十二      日


司法院資訊處製作；財團法人民間司法改革基金會備份。
